臺灣高等法院刑事判決　　　　　　　　 96年度上訴字第801號
上　訴　人
即　被　告　壬○○
上列上訴人因偽造文書等案件，不服臺灣臺北地方法院95年度訴
字第 1510號，中華民國96年1月22日第一審判決（起訴案號：臺
灣臺北地方法院檢察署 94年度偵字第18759號），提起上訴，本
院判決如下：
    主  文
原判決撤銷。
壬○○連續行使偽造私文書，足以生損害於他人，處有期徒刑壹
年。減為有期徒刑陸月，如易科罰金，以銀元參佰元（即新臺幣
玖佰元）折算壹日。
    事  實
一、壬○○於民國（下同）91 年3月20日，自任為會首召集莊秀
    珍等人成立互助會，會首連同會員共計43會，會期自91 年3
    月20日起至94年9月20日止，約定每人每會新臺幣（ 下同 ）
    三萬元，底標四千元，採內標制，於每月20 日下午1時，在
    台北市○○區○○街79 號1樓開標。詎壬○○竟基於偽造文
    書及意圖為自己不法所有之概括犯意，連續於附表所示冒標
    日期，在上址以空白投標單上書寫如附表所示之標息，並冒
    用如附表所示各該活會會員名義，謊稱係由該名會員所出具
    ，而偽造此等依習慣表示由該等會員所書立用以投標之標單
    ，持之參與競標行使而得標（標單已丟棄滅失），並據以向
    被冒標人以外之活會會員詐取會款，另向被冒標人謊稱係他
    人得標，致使各該期之活會會員及被冒標會員均不疑有訛，
    因而陷於錯誤，均依約交付當期之活會會款予壬○○，以此
    方式共計詐得會款四百三十六萬八千二百元（各次遭冒標會
    員、標息、日期、金額均詳如附表所示），足以生損害於各
    該被冒標人及活會會員。嗣壬○○於94 年3月20日停會，應
    僅存七會活會，然經活會會員戊○○、辛○○、己○○、丁○○、甲○○等人互相聯繫後察覺有異，向壬○○質問此事
    ，其坦承尚有十三會活會，其中六會遭其冒標之事實，始悉
    上情。
二、案經戊○○、辛○○、己○○、丁○○、甲○○訴由臺北縣
    政府警察局三重分局報請臺灣臺北地方法院檢察署檢察官偵
    查起訴。
    理  由
一、按被告以外之人於審判外之言詞或書面陳述，除法律有規定
    者外，不得作為證據，刑事訴訟法第159條第1項固定有明文
    。惟被告以外之人於審判外之陳述，雖不符同法第159條之1
    至第159之4之規定，而經當事人於審判程序同意作為證據，
    法院審酌該言詞陳述或書面陳述作成時之情況，認為適當者
    ，亦得為證據。又當事人、代理人或辯護人於法院調查證據
    時，知有第159條第1項不得為證據之情形，而未於言詞辯論
    終結前聲明異議者，視為有前項之同意，同法第159條之5亦
    定有明文。查本件告訴人戊○○、己○○、告訴代理人王建
    中、施中司，證人乙○○、庚○○、洪小惠及丙○○等人分
    別於警詢、偵查及原審準備程序時所為之陳述，雖屬審判外
    之陳述，然檢察官、被告於本院審理時，就卷內各證據之證
    據能力，均表示無意見，迄本案言詞辯論終結前亦未對卷內
    各項證據之證據能力聲明異議，本院審酌該言詞陳述作成時
    之情況，並無違法取供情形或其他程序上之瑕疵，認為以之
    為證據尚屬適當，依刑事訴訟法第159條之5之規定，自得採
    為證據。
二、被告確有於上揭時地偽造標單持以行使而詐取會款之事實，
    迭據被告於偵查、原審及本院審理時坦承不諱，被告供稱：
    伊承認有以編號、、、、、會員之名義標會，
    他們的確沒有標，開標時會填標單，上面會寫要標人的名字
    及標金，標單在開完標後就丟掉；當時標會的地點都在伊通
    街79 號1樓，且都有用上開名字的名義填寫標單，進行投標
    ，開標時有通知其他人得標者為何人，都會有3到5人在場；
    起訴內容都實在，伊是在94 年3月停會；伊事前沒有得到人
    家的同意用他們的名字寫標單，當時他們並不知道，是想到
    他們要標的時候伊才去籌錢等語（見偵查卷第54、65至67頁
    ，原審卷第12至13頁、39至40頁、79至81頁，本院96年3月1
    6日準備程序筆錄、96年4月19日審判程序筆錄），核與告訴
    人戊○○於偵查時證稱：伊打編號鍾瑞逢的電話，對方說
    沒這個人，所以伊不確定是否有此人存在，打電話給編號
    的庚○○，他才告知我們同一時間被告同時在伊通街及民權
    東路三段開標（見偵查卷第66至67頁）。告訴代理人王建中
    律師陳稱：會單是被告提供給告訴人，上面活會共13個，但
    被告於94 年3月倒會，到該會同年9月結束，只剩下7會，故
    告訴人認為被告有冒標之情事（偵查卷第54頁）。己○○於
    原審審理時證稱：都是被告開標後打電話給伊，跟伊講是由
    何人得標及標金是多少，伊才把錢匯過去（見原審卷第40頁
    ）等語相符；復核與證人乙○○、庚○○、洪小惠、丙○○
    等證述之情節相符（見偵查卷第7至10頁、85至87 頁、原審
    95年11月27日準備程序筆錄），此外併有互助會合約單三紙
    （見偵查卷第31、58、69頁）附卷可稽，足認被告前揭任意
    性自白與事實相符，堪予憑信。本件事證明確，被告犯行洵
    堪認定，應依法論科。
二、被告行為後，刑法業於94年2月2日修正公布，95年7月1日起
    施行。按行為後法律有變更者，適用行為時之法律，但行為
    後之法律有利於行為人者，適用最有利於行為人之法律，修
    正後刑法第二條第一項定有明文。此條規定係規範行為後法
    律變更所生新舊法律比較適用之準據法，本身尚無新舊法比
    較之問題，於新法施行後，應一律適用新法第2條第1項之規
    定，為「從舊從輕」之比較。而本次法律變更，比較時應就
    罪刑有關之共犯、未遂犯、想像競合犯、牽連犯、連續犯、
    結合犯，以及累犯加重、自首減輕暨其他法定加減原因（如
    身分加減）與加減例等一切情形，綜其全部罪刑之結果而為
    比較（最高法院95年5月23日95年度第8次刑事庭會議決議參
    照）。經查：
  (一)被告行為後，刑法第33 條第5款關於罰金刑之規定，業於94
    年2月2日修正公布，刑法施行法亦於95 年6月14日修正增訂
    第1條之1，並均自95年7月1日起施行。關於罰金刑部分，刑
    法分則編各罪所定罰金刑之貨幣單位原為銀元，修正前刑法
    第33條第5款規定：「罰金：1元（銀元）以上」。而依罰金
    罰鍰提高標準條例規定，就72 年6月26日前修正之刑法部分
    條文罰金數額提高2 至10倍，其後修正者則不提高倍數，並
    依現行法規所定貨幣單位折算新臺幣條例規定，以銀元1 元
    折算新臺幣3元；修正後刑法第33條第5款規定「罰金：新臺
    幣1000元以上，以百元計算之」。刑法第33條第5 款所定罰
    金貨幣單位經修正為新臺幣後，刑法分則各罪所定罰金刑之
    貨幣單位亦應配合修正為新臺幣，為使刑法分則編各罪所定
    罰金之最高數額與刑法修正前趨於一致，乃增訂刑法施行法
    第1條之1：「中華民國94年1月7日刑法修正施行後，刑法分
    則編所定罰金之貨幣單位為新臺幣。94年1月7日刑法修正時
    ，刑法分則編未修正之條文定有罰金者，自94年1月7日刑法
    修正施行後，就其所定數額提高為30倍。但 72年6月26日至
    94年1月7日新增或修正之條文，就其所定數額提高為 3倍」
    。從而，刑法分則編各罪所定罰金刑之最高數額，於上開規
    定修正後並無不同，惟修正後刑法第33 條第5款所定罰金刑
    最低數額，較之修正前提高，自以修正前刑法第33 條第5款
    規定有利於被告。
  (二)另被告行為後，刑法施行法增訂之第1條之1亦於95年7月1日
    施行，刑法第339條第1項所定罰金刑部分，原係依罰金罰鍰
    提高標準條例第1條前段規定提高 10倍，並以銀元作為計算
    單位，因增訂之刑法施行法第1條之1之包裹式修正，亦隨同
    修正，修正前後其貨幣單位雖有更異，但適用結果之罰金額
    度則無二致，就刑罰權之內容而論，並無有利或不利之情形
    ，非屬法律變更之範疇，自應依法律適用之原則依修正後規
    定論處（本院95年度法律座談會彙編第16號提案，最高法院
    95年度第21次刑事庭會議決議參照）。
  (三)被告行為後，刑法第55、56條關於牽連犯、連續犯之規定，
    亦於95年7月1日修正刪除生效施行，此刪除雖非犯罪構成要
    件之變更，但顯已影響行為人刑罰之法律效果，自屬法律變
    更，依新法第2條第1項規定，比較新、舊法結果，仍應適用
    被告行為時之法律即舊法論以牽連犯及連續犯，對其較為有
    利。
  (四)刑法第55條想像競合犯之規定亦同經修正，惟僅係法理之明
    確化，非屬刑罰法律變更，不生新舊法比較之問題，應依法
    律適用之原則逕適用裁判時之新法（最高法院95年度第8、2
    1次刑事庭會議決議參照）。
  (五)被告行為時之刑法第41條第1項前段規定：「犯最重本刑為5
    年以下有期徒刑以下之刑之罪，而受6 個月以下有期徒刑或
    拘役之宣告，因身體、教育、職業、家庭之關係或其他正當
    事由，執行顯有困難者，得以1元以上3 元以下折算1日，易
    科罰金。」而該折算標準，修正前罰金罰鍰提高標準條例第
    2 條前段（已於95 年5月17日修正公布，並自同年7月1日起
    刪除）規定，就其原定數額提高為100倍折算1日，則本件被
    告行為時之易科罰金折算標準，應以銀元300元即新台幣900
    元折算1日。惟95年7月1日修正施行之刑法第41條第1項前段
    則規定：「犯最重本刑為5 年以下有期徒刑以下之刑之罪，
    而受6個月以下有期徒刑或拘役之宣告者，得以新臺幣1,000
    元、2,000元或3,000 元折算1日，易科罰金」，經比較修正
    前、後易科罰金之折算標準，自以修正前之規定較有利於被
    告（以新臺幣900 元折算1日）。依前揭說明，應依刑法第2
    條第1項，適用修正前刑法第41條第1項前段規定，諭知易科
    罰金之折算標準。
三、按，刑法第210 條之偽造私文書罪，固須以無制作權之人，
    捏造或冒用他人名義而制作文書，並足以生損害於公眾或他
    人為要件，但此制作名義人，不以形式上表現於文書內為必
    要，倘依習慣或特約，諸如以言詞、動作、筆跡、內容、慣
    用語、特殊制作方式、專用信箋等方法，實質上使人得知係
    以他人名義所制作，足以表示一定用意之證明者，因已妨害
    該制作名義人之信用，可生損害於公眾或他人，依同法第22
    0條第1項（修正前之第220 條）規定，仍應論以偽造準私文
    書罪，此觀之汽、機車引擎號碼，未必顯現該製造廠商名稱
    之文字，依本院66年台上字第1961號判例，皆以私文書論自
    明。我國民間互助會，係由會首招募會員參加所組成，每於
    標會時，通常由欲標取會款之會員，在空白紙條上，或僅書
    立其姓名、綽號及數字者，甚或祗書寫數字而未書立其姓名
    、綽號，另以上開言詞等方法表示係何會員所出具者，則依
    習慣或特約均足以辨明係該會員以所書數字為標息金額參加
    競標之標單，自應以私文書論（最高法院89年度台上字第13
    19號、95年台上字第6927號判決參照）。被告於空白投標單
    上書寫標息，並冒用如附表所示之活會會員名義，謊稱係由
    該名會員所出具，而偽造此等依習慣表示由該會員所書立用
    以投標之標單，此等標單，自屬依刑法第220條第1項規定以
    文書論之私文書。被告連續偽造標單後復持以行使，自足以
    生損害於被冒標人及各當期之其他活會會員。故其所為核係
    犯刑法第216 條、第210條、第220條第1項之行使偽造（準）
    私文書罪，其偽造之低度行為應為行使之高度行為所吸收，
    不另論罪；被告冒用各該活會會員名義標會，向各當期之其
    他活會會員及被冒標會員詐取財物，均係犯刑法第339條第1
    項之詐欺取財罪，其一行為使各當期之活會會員均陷於錯誤
    而交付會款，係觸犯數個詐欺取財罪名，屬同種想像競合犯
    ，應依刑法第55條規定，從一重處斷。被告先後多次詐欺取
    財及行使偽造準私文書犯行，均時間緊接，手法相同，所犯
    構成要件相同，顯各係基於概括犯意反覆為之，為連續犯，
    應依修正前刑法第56條規定各以一罪論，並依法加重其刑；
    其連續行使偽造私文書及連續詐欺取財二罪間，具有方法結
    果之牽連關係，應從一重之連續行使偽造私文書罪處斷。
四、被告行為後，中華民國96年罪犯減刑條例業經總統於96 年7
    月4日制定公布，於同年7月16日生效施行，犯罪在96 年4月
    24日以前者，除有該條例第3 條所列各罪，且經宣告死刑、
    無期徒刑或逾有期徒刑一年六月之刑者，不予減刑外，餘均
    依該條例第2條第1項之規定減刑，其中有期徒刑、拘役或罰
    金，減其刑期或金額二分之一，該條例第2 條第1項第3款、
    第3條第1項分別定有明文。查被告犯罪時間在91年10月至93
    年2月間，合於前揭減刑要件，應依法減其刑期二分之一。
五、原審據以論罪科刑，固非無見。惟(一)被告行為後，中華民國
    96 年罪犯減刑條例業經總統於96 年7月4日制定公布，於同
    年7 月16日生效施行，原審未及適用該條例減刑，尚有未洽
    。(二)原審判決後，被告已與被害會員甲○○、丙○○達成和
    解，有其所提和解書二紙及支票多紙在本院卷可按，原審未
    及審酌，亦有未合。被告提起上訴，認原審量刑過重，固無
    可取，惟原判決既有前揭可議，仍應由本院撤銷改判。爰審
    酌被告並無犯罪前科，平日素行良好，其因財務困難而出此
    下策，利用互助會員對其信任，連續冒標詐取會款計達四百
    餘萬元，使被害會員多年辛苦積蓄付諸流水，所生危害非輕
    ，然犯後確已坦承犯行，並與會員甲○○、丙○○等人達成
    和解，，有和解書二件附於本院卷可考，而其現罹嚴重型憂
    鬱症，有國防醫學院三軍總醫院附設民眾診療服務處出具之
    診斷證明書一紙可參等一切情狀，量處如主文所示之刑，並
    依法減輕其刑二分之一及諭知易科罰金之折算標準，應已足
    資懲儆。被告偽造之標單，僅記載標息，而未記載被冒標會
    員之姓名，且於宣布得標會員後隨即丟棄滅失等情，業據被
    告陳明在卷（見原審95年10月23日、11月27日準備程序筆錄
    ），是本件互助會之標單上，既無會員姓名之記載，即無偽
    造署押之問題，自無刑法第219 條沒收規定之適用；又該標
    單既已丟棄，為免將來執行困難，亦毋庸依刑法第38 條第1
    項第2款之規定宣告沒收，併此敘明。
據上論斷，應依刑事訴訟法第369條第1項前段、第364條、第299
條第1項前段，刑法第2條第1項前段、第216條、第210條、第220
條第1項、第339條第1項、第55條，修正前刑法第56 條、第55條
後段、第41條第1項前段、第33條第5款，刑法施行法第1條之1，
廢止前罰金罰鍰提高標準條例第 2條，現行法規所定貨幣單位折
算新臺幣條例第2條，中華民國96年罪犯減刑條例第2條第1項第3
款、第7條、第9條，判決如主文。
本案經檢察官李良忠到庭執行職務
中　　華　　民　　國　　96　　年　　8 　　月　　23　　日
                　刑事第三庭　審判長法　官　許國宏
                                　　法　官　楊貴志
                                　　法　官　朱光仁
以上正本證明與原本無異。
如不服本判決，應於收受送達後十日內向本院提出上訴書狀，其
未敘述上訴之理由者並得於提起上訴後十日內向本院補提理由書
（均須按他造當事人之人數附繕本）。
                                　　書記官　王宜玲
中　　華　　民　　國　　96　　年　　8 　　月　　30　　日
附錄：本案論罪科刑法條全文
中華民國刑法第216條
（行使偽造變造或登載不實之文書罪）
行使第210條至第215條之文書者，依偽造、變造文書或登載不實
事項或使登載不實事項之規定處斷。
中華民國刑法第210條
（偽造變造私文書罪）
偽造、變造私文書，足以生損害於公眾或他人者，處5年以下有
期徒刑。
中華民國刑法第220條
（準文書）
在紙上或物品上之文字、符號、圖畫、照像，依習慣或特約，足
以為表示其用意之證明者，關於本章及本章以外各罪，以文書論
。
錄音、錄影或電磁紀錄，藉機器或電腦之處理所顯示之聲音、影
像或符號，足以為表示其用意之證明者，亦同。
附表：
 ┌──┬─────┬────┬────┬───────┐
 │編號│遭冒標會員│冒標標息│冒標日期│詐  得  金  額│
 ├──┼─────┼────┼────┼───────┤
 │ (一) │庚○○（會│4,300元 │91.10.20│25,700元×36會│
 │    │員編號：33│        │(第8期) │＝925,200元   │
 │    │號，起訴書│        │        │              │
 │    │誤載為楊素│        │        │              │
 │    │蘭）      │        │        │              │
 ├──┼─────┼────┼────┼───────┤
 │ (二) │乙○○（以│4,500元 │92.2.20 │25,500元×32會│
 │    │李振宇名義│        │(第12期)│＝816,000元   │
 │    │參加，會員│        │        │              │
 │    │編號：38號│        │        │              │
 │    │）        │        │        │              │
 ├──┼─────┼────┼────┼───────┤
 │ (三) │乙○○（會│4,200元 │92.4.20 │25,800元×30會│
 │    │員編號：37│        │(第14期)│＝774,000元   │
 │    │號，起訴書│        │        │              │
 │    │誤載為36號│        │        │              │
 │    │）        │        │        │              │
 ├──┼─────┼────┼────┼───────┤
 │ (四) │丙○○（以│4,500元 │92.6.20 │25,500元×28會│
 │    │洪琇紋名義│        │(第16期)│＝714,000元   │
 │    │參加，會員│        │        │              │
 │    │編號：40號│        │        │              │
 │    │）        │        │        │              │
 ├──┼─────┼────┼────┼───────┤
 │ (五) │己○○（會│4,600元 │92.9.20 │25,400元×25會│
 │    │員編號：22│        │(第19期)│＝635,000元   │
 │    │號）      │        │        │              │
 ├──┼─────┼────┼────┼───────┤
 │ (六) │辛○○（會│4,800元 │93.2.20 │25,200元×20會│
 │    │員編號：10│        │(第24期)│＝504,000元   │
 │    │號）      │        │        │              │
 ├──┼─────┴────┴────┴───────┤
 │合計│4,368,200元                                   │
 ├──┼───────────────────────┤
 │備註│會員及會首共43會，扣除會首1 人，實際會員人數為│
 │    │42人，每次受詐騙人數之計算，係以實際會員人數扣│
 │    │除當期死會會員人數即為當期活會會員人數（含當期│
 │    │遭冒標之會員），再以當期每一活會會員應繳之會款│
 │    │乘以當期活會會員人數，即為當期被告詐騙而得之金│
 │    │額。                                          │
 └──┴───────────────────────┘
